【裁判字號】    94,訴,218
【裁判日期】    950808
【裁判案由】    返還借款
【裁判全文】
臺灣宜蘭地方法院民事判決               94年度訴字第218號
原      告  甲○○
訴訟代理人  柯士斌律師
被      告  丙○○
當事人間返還借款事件，本院於民國94年7 月25日言詞辯論終結
，爰判決如下：
    主  文
被告應給付原告新台幣貳拾玖萬貳仟陸佰貳拾捌元，及自民國九
十四年五月十六日起至清償日止按年息百分之五計算之利息。
原告其餘之訴駁回。
訴訟費用由被告負擔百分之十三，餘由原告負擔。
本判決第一項得假執行。
原告其餘假執行之聲請駁回。
    事實及理由
一、原告起訴主張之意旨：
  (一)兩造間已成立新台幣（下同）2,500,000元之借貸契約：
  1.民國88年間因被告前妻乙○○（即原告之姊）抽中勞工貸款
    160 萬元，乙○○與被告當時決定購買坐落於羅東鎮○○街
    368 巷40號之房屋，但因該勞工貸款額度不足以支付，被告
    於是建議乙○○向娘家借錢，原告當時正在服兵役，經母親
    林阿丹告知此事後，即同意以自己名義並提供名下所有位於
    羅東鎮○○段1519地號暨其上羅東鎮○○段01923 建號之房
    屋（門牌號碼羅東鎮○○街90號），設定抵押權向合作金庫
    羅東分行借款200 萬元，但因當時原告正在服兵役，故將存
    摺、印章等資料交由被告及乙○○保管並由被告夫妻一同前
    往合作金庫羅東分行辦理，且被告亦曾與乙○○一同領款作
    為支付買屋價款之用，被告辯稱不知88年間向原告借款 200
    萬元之事，實屬推卸責任，不足採信。
  2.嗣於91年3 月間，被告以冬山鄉農會利息的利率較低，要求
    原告將向合作金庫羅東分行的200 萬元借款轉至冬山鄉農會
    ，被告94年12月20日已自承是其與原告一起去冬山鄉農會辦
    理借款手續，轉貸後兩造與冬山鄉農會之契約係以被告為借
    款人，由原告擔任連帶保證人並提供原告前揭房地，設定權
    利範圍330萬元最高限額抵押予冬山鄉農會，借款金額為250
    萬元，並由冬山鄉農會直接將前述250 萬元匯至被告帳戶，
    此為被告所不否認。該250 萬元實際上仍係被告向原告所借
    ，只是雙方以冬山鄉農會之撥款作為借款之交付，至於會以
    被告作為向冬山鄉農會借款之借款人，是因為被告為公務員
    可取得較優惠的利率，而兩造間約定的借款清償方式及利息
    則均按冬山鄉農會借貸契約內容所載，並由被告按月向冬山
    鄉農會攤還250萬元本息，被告亦已自承自91年4月起至93年
    7月止均按月繳交本息，故依前開民法第474條規定，兩造間
    即已成立借貸契約。
  3.被告雖辯稱借款人實際為其前妻乙○○，並抗辯前開250 萬
    元中之200萬元是用來償還88 年間以原告名義向合作金庫羅
    東分行的借款，但該200 萬元本就是原告借給被告及其前妻
    乙○○買房子的錢，91年3 月只是為了取得較好的利率才轉
    貸到冬山鄉農會，故91年3月被告向原告之借款總額仍為250
    萬元。且被告已自承該250 萬元係匯入其帳戶、實際拿了50
    萬元等語，顯見本件借款人確為被告無誤。倘借款人為乙○
    ○，何以錢會撥入被告帳戶，且均由被告支配，故被告辯稱
    其非借款人，顯不足採。
  (二)若成立借貸關係，原告得請求返還之借款金額為 2,269,184
    元：
  1.如前所述，依兩造借貸契約約定之清償方式及利息均按冬山
    鄉農會借貸契約內容所載，由被告按月向冬山鄉農會攤還25
    0萬元之本息，被告在93年8月以前係按月向冬山鄉農會攤還
    250 萬元之本息，若被告只向原告借50萬元之辯解為真，何
    須負擔全額利息，故被告之辯解不足採信。
  2.被告稱其前妻乙○○已承擔其債務（原告不予承認），惟依
    被告所述，乙○○所承擔者也是以全額250 萬元計算，自93
    年8 月以後應攤還的本息，而不是被告所稱之50萬元，顯見
    被告向原告所借金額確實是250萬元。
  3.兩造借貸契約約定之清償方式及利息既均按冬山鄉農會借貸
    契約內容所載，而依兩造與冬山鄉農會之約定，系爭貸款債
    權原固為分期清償之債，但該借據第6條第2款亦約定：「借
    款人在借款期間未按期攤還本金，或未按期付息經貴會通知
    （或催告）後，借款人即連帶保證人均承認本借款之償還均
    喪失其期限之利益，應立即清償或任憑貴會處分擔保物充償
    」，而被告既自承其自93年8 月起即未依約繳納本息，且主
    張已將債務移轉予第三人，被告顯無繼續清償之意思，實際
    上亦無清償行為，原告自得主張被告已喪失期限利益。本件
    冬山鄉農會之所以尚未對原告請求全部清償或實行抵押權，
    乃因原告為了不使年邁母親賴以安身立命之房屋遭到拍賣，
    此係原告依保證人身分勉力依約支付本息之故，不得因此認
    定被告仍享有期限利益。而就兩造間借款之法律關係，被告
    既違約不按時償還本息，甚至否認原告之債權，本件顯已符
    合民事訴訟法第246 條規定，有預為請求之必要之要件，就
    尚未到期的部分提起將來給付之訴。因被告僅依約清償借款
    本息至93年7 月止，而原告係自93年12月19日起開始代被告
    清償，依冬山鄉農會債務催告書所載，該時被告未償本金餘
    額尚有2,269,184 元，原告自得請求被告全數清償，前開金
    額並不包括原告已經代償的本息與違約金，亦不包括往後繼
    續代償所需支付之利息，對被告甚屬公平。
  4.原告主張之利息起算日94年5月16日，係因原告前於94年4月
    7日以宜蘭渭水路郵局存證信函第142 號通知被告應於94年5
    月15日前返還錢開金額，被告收受通知後至今仍未償還，故
    以該開期限翌日即94年5月16日作為利息起算日。
  (三)被告雖抗辯88年間其與乙○○買屋時，其父母曾負擔頭期款
    30萬元，其亦有向中央信託局花蓮分局借款100 萬元支付房
    屋價款，故無需負擔88年間第一次向原告所借的200 萬元。
    然88年間係被告要乙○○向原告借錢購屋，原告才將向合作
    金庫羅東分行借得的200 萬元交給被告與乙○○使用，至於
    被告與乙○○取得200 萬元後如何使用，則與原告無關。且
    依中央信託局花蓮分公司函覆鈞院之還本付息帳卡顯示，88
    年8月2日中央信託局花蓮分局雖有撥款100 萬元到被告帳戶
    ，但被告並未提出其他證據證明該100 萬元係用於支付房屋
    價款，且被告帳戶除每月固定還款之金額，並無其他支出紀
    錄，一直到92年5月29日前，被告帳戶還有531,879元之餘款
    ，被告辯稱該100 萬元借款是用來支付88年買屋價款，顯屬
    無據。
  (四)有關被告主張訴外人乙○○已承擔其250 萬元債務部分，原
    告否認：
  1.被告雖提出書寫日期係93年10月4 日署名乙○○之書信，辯
    稱乙○○已承擔該250萬元債務，但乙○○於95年1月24日已
    到院否認有承擔前開債務，故被告此部分主張不足採信。乙
    ○○雖曾支付3 個月借款本息，但當時是因為乙○○正值與
    被告辦理離婚（93年9 月29日協議離婚），一方面不敢讓娘
    家家人知道離婚的事，且應被告要求留在羅東鎮○○街的家
    裡帶孩子，另外乙○○也不能坐視母親與弟弟賴以安身立命
    的房子遭到拍賣，故在93年12月底搬離系爭房屋之前，曾以
    自己的錢支付3 個月借款本息，但此並不表示乙○○已同意
    承擔系爭債務。
  2.被告所提前開信函，其上記載「可否麻煩您盡早找個時間將
    農會新存摺辦出來給我（方便我自行繳房貸）」，此與被告
    所辯僅借款50萬元等語，不但顯不相符，亦不足以證明乙○
    ○自94年8月起即已承擔被告系爭250萬元債務；且依被告所
    提前開信函所載「房貸」及其94年9 月19日答辯狀理由二「
    系爭房地借款…」，顯足以印證原告原支付命令聲請狀所載
    ，被告向原告借款250 萬元的目的是為了支付該羅東鎮○○
    街不動產之價金，否則依被告所辯，只向原告借50萬元，卻
    同意繳納冬山鄉農會全額250 萬元借款之本息，顯不符社會
    常情。
  3.88年間係因乙○○抽中勞工貸款始購買該屋，故房屋所有權
    才會登記在乙○○名下。被告與乙○○婚姻關係存續期間之
    經濟原本是各自獨立，非如被告所說係乙○○負責，嗣後於
    91年間因乙○○發生個人債務問題，被告即開始全權掌握家
    庭經濟大權，連同乙○○對外的一切債務都是被告在規劃處
    理，被告94年12月20日於鈞院陳稱其與乙○○協議離婚時，
    有就債權債務約定，但對於系爭250 萬元的借款則沒有記載
    在離婚協議書上，此與乙○○95年1 月24日證稱「在離婚時
    有簽訂離婚協議書，約定各自的債務各自清償，因為冬山鄉
    農會的借款的借款人是被告，所以應由被告來清償」等語相
    符，亦證被告才是該250 萬元之債務人，且乙○○並未與被
    告約定承擔該250萬元債務。
  4.該羅東鎮○○街房屋，早在被告與乙○○93年9 月29日離婚
    前，即92年3 月14日就已移轉為被告所有，依被告所述，該
    筆250 萬元借款是為了繳納房貸之用，乙○○與被告離婚後
    ，彼等既無婚姻關係，乙○○亦於93年12月底搬出該屋，其
    非系爭房屋所有權人，復未居住在內，被告稱乙○○同意繳
    納後續房貸本息，亦不符社會常情。
  5.依民法第301 條規定，第三人與債務人訂立契約承擔其債務
    者，非經債權人承認，對於債權人不生效力。被告抗辯其自
    93年8 月份起未繼續按時繳納本息，乃因前妻乙○○同意代
    被告繳納等語，縱屬實情，亦為被告與第三人間之債務承擔
    契約，原告完全不知情，亦不承認，故該債務承擔契約對原
    告不生效力。
  (五)從系爭羅東鎮○○街房屋所有權移轉過程，益證被告乃應負
    責清償向原告250萬元借款之人：
  1.91年間被告先安排將該西安街房屋移轉登記給當時被告的姊
    夫徐志成，依被告在95年1月9日答辯狀所稱：「（系爭房屋
    ）於91年1 月14日買賣過戶給徐志成，買賣實際取得新台幣
    200 萬元」，以及乙○○於鈞院證稱系爭房屋自移轉登記給
    徐志成時，就乙○○所知，當時只是為了避免房屋被拍賣的
    一個權宜措施，乙○○並未自徐志成或被告之處取得任何款
    項，但被告自承所有移轉及轉貸手續都是被告去辦理，並稱
    取得200萬元，顯見該200萬元是由被告取走。
  2.被告雖稱92年間因徐志成財務、信用發生問題，被告與乙○
    ○擔心該西安街房屋遭徐志成債權人查封拍賣，才又將該房
    屋移轉登記給被告時，但依乙○○於鈞院之證述，被告當時
    並未徵得乙○○的同意，事實上乙○○也不清楚為何要將西
    安街房屋移轉給被告，僅因乙○○不諳法律規定，且當時與
    被告間的婚姻尚無問題，故從未向徐志成或被告要求返還房
    屋。被告稱其取得該屋所有權後，另向合作金庫蘇澳分行貸
    得300 萬元清償徐志成玉山銀行羅東分行的首次購屋貸款，
    但依被告所提匯款單上註記「無法塗銷請匯回」，實不足以
    證明被告前開所言。至於被告所提其他互助會標單，及其每
    月攤還銀行貸款資料，則與本件無關。
  3.被告94年5 月20日將該西安街房屋售予第三人游佳文，所得
    價款也全由被告取得。原本被告與乙○○向原告所借之 200
    萬元及嗣後向冬山鄉農會轉貸增加為250 萬元之借款，目的
    就是為了支付該西安街房屋的價金，被告既為最後出售該屋
    之得利者，自應由被告負擔250萬元借款債務。
  (六)被告在94年11月24日已於鈞院自承從向冬山鄉農會借得之25
    0 萬元中取得50萬元花用，倘鈞院認兩造間未成立借貸契約
    ，依民法第739 條規定亦成立保證關係。保證債務，除契約
    另有訂定外，包含主債務之利息、違約金、損害賠償及其他
    從屬於主債務之負擔，而保證人向債權人為清償後，於其清
    償之限度內，承受債權人對於主債務人之債權，民法第 740
    條、第749 條定有明文。又原告截至目前為止，為被告代償
    之金額為553,710 元，從而原告依據保證人代償請求權，亦
    得向被告請求返還553,710元。
 (七)為此聲明請求：被告應給付原告2,269,184元暨自94年5 月16
   日起至清償日止，按年息百分之5計算之利息；明原告願供擔
   保，請准宣告假執行。
二、被告答辯之意旨：
  (一)原告所有系爭房地以被告名義向冬山鄉農會辦理抵押借款前
    ，即已向合作金庫銀行辦理設定最高限額抵押借款200 萬元
    ，然借款利率較高，而被告當時任職羅東分局偵查員，故以
    被告為借款人名義向冬山鄉農會辦理轉貸，除利率較低外，
    借款額度亦符合被告需求之50萬元。上揭冬山鄉農會之借款
    雖撥款入被告之帳戶內，然亦同時代替原告償還其向合作金
    庫銀行所積欠之本息2,003,93 5元，故原告陳稱所借款 250
    萬元均由被告花用，顯然不實。再者，被告所借款項自91年
    3月份核撥後，91年4月份起被告每月均按時繳交本息，從未
    遲繳，迄至93年7月從未間斷。至93年8月起被告之前妻林叔
    華因同意代被告繳納上開本息，被告才未繼續繳納。
  (二)本件源起於證人乙○○於88年抽得勞工購屋貸款160 萬元，
    所以到處尋覓房子，後經與被告父親劉得政介紹購買羅東鎮
    ○○街368巷40號房屋，當時購屋價金為330萬元，由被告父
    親先行將訂金30萬元於第一次交款日88年8月5日交給賣方。
    乙○○將此事告訴被告，被告曾問伊有多少錢可以買房子（
    家中經濟大權均是由乙○○掌理），當時乙○○告訴被告沒
    有錢只有勞工貸款，適逢被告工作處有中央信託局之業務員
    招攬信用貸款，評估後被告能借得信用貸款100 萬元，核貸
    後扣除手續費後實得新台幣97萬元轉入被告羅東郵局南門支
    局之帳戶，並於提領後拿至彭代書事務所當場交給乙○○，
    當時乙○○與被告父親已在彭代書事務所內準備交款給賣方
    ，之後交款情形被告即不知，全由乙○○處理。
  (三)乙○○於庭訊時證稱購屋款是在320萬至350萬之間，而庭上
    再詢問乙○○除了勞工貸款160萬及以原告房子抵押貸款200
    萬外，還有無其他資金來源支付購屋價款，而乙○○回答房
    屋的頭期款是由被告父母拿30萬元來支付，此外沒有其他的
    貸款或借款，至此乙○○所提購屋資金已有390 萬元，尚不
    包括被告所交付之97萬元，此與其所證稱購屋的總價款是35
    0 萬，二者前後幾分鐘所言即不相同。乙○○於庭訊中亦有
    提到購買羅東鎮○○街368 巷40號房屋均由代書處理，當時
    約定買賣價金分4 次給付，但乙○○所陳述之交款方式只有
    3次，總價僅為290萬7190元，亦與購屋價金不符。況乙○○
    所購買之羅東鎮○○街368巷40號建物，除88年9月19日向合
    作金庫銀行辦理勞工貸款160萬元外，乙○○另於90年6月份
    又以上開房地，向台新銀行辦理二胎借貸39萬元，證人乙○
    ○已有429萬元可運用。
  (四)然於90年12月份因乙○○向被告陳述她在外面積欠許多債務
    ，被告基於夫妻情誼，立即想辦法解決家中經濟問題，積極
    幫忙解決債務。首先被告乃將購買於乙○○名下之Ｕ2-5041
    號自小客車變賣，變賣所得全數價金於當月拿285,000 元給
    乙○○償還債務；被告又因擔心所住之羅東鎮○○街368 巷
    40號房屋遭查封，遂和乙○○協議將上開房屋於91年1 月18
    日以假買賣之方式轉至徐志成名下（當時徐志成有首次購屋
    超低利率優惠），俾便清償合作金庫及台新銀行貸、借款共
    計1,994,499元。被告亦於91年2月7 日起以招會之方式先覓
    得56萬元。被告因要減低家中開銷所以想盡辦法要將銀行所
    借之錢的利率降到最低，故又和乙○○商量請其回家告訴證
    人林阿丹將所借之合作金庫200 萬元，轉向冬山鄉農會借貸
    以獲取較低利率，且又可增貸至250 萬元，多出50萬元的金
    額可以幫乙○○清償債務。後因徐志成財物信用發生問題，
    被告及乙○○擔心該羅東鎮○○街368 巷40號房屋遭法院查
    封，才在92年3 月26日以假買賣之方式將房屋轉到被告名下
    ，當時在合作金庫銀行蘇澳分行朋友的幫助下被告再借得30
    0萬元，其中1,909,939元電匯清償徐志成玉山銀行羅東分行
    之首次購屋貸款，剩餘金錢用來清償乙○○所欠債務及房屋
    貸款。此外，被告又於92年5 月29日和當時同事洪一峰以互
    保之方式再向合作金庫蘇澳分行借貸120 萬元（規定本人需
    先清償之前之信用貸款共計815,188元，所餘384,812元）。
    被告想盡辦法積極解決乙○○所欠債務，然對於乙○○向其
    娘家所為之200萬元借款從未有承擔此筆債務之意思。
  (五)被告夫妻於93年9 月29日協議離婚，協議簽字前已徵得乙○
    ○同意，在被告名下向冬山鄉農會所借之貸款由其負責繳款
    ，且乙○○也在93年10月4 日所寫之書信中提到請被告盡早
    將農會之存摺辦出來給她（方便她自行繳房貸），但林叔華
    在93年12月底搬出羅東鎮○○街368 巷40號住處後，即不再
    繳款，又於94年1 月24日以限時掛號之方式將冬山鄉農會新
    舊存摺寄還給被告，但已事先將內容影印下來，交給原告向
    被告提出告訴。且依據冬山鄉農會之還款明細，原告從93年
    3月份起至94年2月止共繳交之本金、利息及違約金實際為23
    萬5542元，與其所稱已代被告清償521548元相差甚遠。
  (六)羅東鎮○○街368 巷40號之房屋嗣後已因被告無力繳納貸款
    ，遂於94年5月24日轉賣他人清償合作金庫貸款2,772,992元
    及代書、仲介費，所剩20萬元償還乙○○欠債時向朋友所借
    之錢，尚不足105 萬元。被告另需每月攤還銀行之信用貸款
    46,000元及扶養三名子女、雙親，實無能力還債，反觀乙○
    ○均無債務及子女之負擔，居然與原告串通欲使被告銀行信
    譽受損，以後無法再向銀行借貸，要被告再行背負冬山鄉農
    會貸款，實與情誼不符，
  (七)為此答辯聲明請求：駁回原告之訴及假執行之聲請。
三、兩造不爭執之事實：
    原告主張其於91年3月18日向冬山鄉農會借款250萬元，惟因
    被告為公務人員可取得較優惠之利率，故以被告為該筆借款
    之名義人，並由原告擔任連帶保證人，然該250 萬元實際上
    仍係原告所借，且原告並以其所有坐落羅東鎮○○段1519地
    號暨其上1953建號（門牌號碼羅東鎮○○街90號），為冬山
    鄉農會設定330 萬元之最高限額抵押權，作為前述借款之擔
    保；又上開借款250 萬元業經冬山鄉農會直接匯入被告設於
    該農會帳號為0000000000000 號之帳戶內等情，有授信約定
    書、土地及建物登記謄本及存摺節本一紙為證（參支付令命
    卷第5-10頁），復為兩造所不爭執，應屬真正。
四、本件之爭點及法院之判斷：
    然原告主張上揭以被告名義向冬山鄉農會所貸得為之借款25
    0萬元，全部再借給被告，故兩造間有250萬元之借貸關係存
    在，被告自負有返還該借款之義務；又如縱認兩造間無借貸
    關係存在，則因原告基於連帶保證人之身分，已代被告償還
    上述借款，被告於此範圍亦負有償還義務等情，已為被告所
    否認，並以前揭情詞置辯，是經本院協助兩造整理後，確認
    本件應審酌之爭點為：(一)兩造之間是否成立借貸契約？如有
    ，原告得請求返還之借款金額為何？(二)被告主張訴外人乙○
    ○已承擔被告向冬山鄉農會借款之所有債務是否屬實，且符
    合承擔債務之要件？(三)又原告得請求被告返還其所代償之債
    務金額為何？（詳見卷第74頁）茲就上述爭點分別判斷如下
    ：
  (一)爭點一、兩造之間是否成立借貸契約？如有，原告得請求返
    還之借款金額為何？
  1.經查，原告所有坐落羅東鎮○○段1519地號暨其上1953建號
    （門牌號碼羅東鎮○○街90號）等不動產，於91年3月18 日
    為冬山鄉農會設定抵押權作為250 萬元借款擔保之前，即曾
    於88年7月23日為合作金庫銀行設定240萬元之最高限額抵押
    權，作為88年8 月間以原告為借款人向合作金庫銀行羅東分
    行所為200 萬元借款之擔保，合作金庫銀行羅東分行並將該
    筆200萬元借款，匯入原告設於該銀行放款帳號00000000000
    00號之帳戶內等事實，已有系爭土地及建物之宜蘭縣土記登
    記簿、建築改良物登記簿可稽（參卷第21-25 頁），及合作
    金庫銀行羅東分行以94年10月25日合金羅放字第0940005204
    號函、94年12月16日合金羅放字第0940 006204 號函，及以
    95年1月6日合金營字第0950000107號函暨所檢附之交易明細
    資料、放款帳戶序時紀錄明細表、交易明細表、客戶資料查
    詢單、授信戶結案資料查詢單、資金往來資料等件附卷足憑
    （見卷第65 -69、106-110、128-132頁）；再者，原告於91
    年3月18日以被告名義向冬山鄉農會所為250萬元之借款，固
    均匯入被告之帳戶內，然其中200萬元則經被告於91年3月19
    日轉帳匯入合作金庫銀行羅東分行、帳號00000 00000000號
    之戶頭內，完全清償前揭以原告為借款人之200萬元借款，
    且原告上開不動產原為合作金庫銀行設定之抵押權，亦因債
    務清償而塗銷乙節，亦有上述合作金庫銀行羅東分行之函文
    暨所檢送之資料可參。又前揭事實均為兩造所不否認，堪先
    認定為實在。
  2.然前述以原告所有1519地號暨1953建號等不動產為擔保，於
    88年間向合作金庫銀行羅東分行所為之200 萬元借款，實係
    被告之前妻乙○○以抽到勞工購屋貸款需籌措購屋資金為由
    ，向其母親林阿丹借款，其母經由其子即原告同意後遂提供
    原告所有系爭不動產之相關資料，交由乙○○向合作金庫銀
    行羅東分行辦理抵押借款200 萬元等情，已據證人林阿丹證
    稱：「（問：以原告名義向合作金庫借款的事實妳是否清楚
    ？）當時是乙○○抽到勞工貸款，需要現金買房子，所以我
    就用娘家的房子給她去抵押，當時的房子就是我們居住的羅
    東鎮○○街90號，但房子登記在我兒子甲○○的名下。後來
    就由乙○○去處理辦理抵押的事情，我因為沒有一起到合作
    金庫，所以實際上他們怎麼辦我不清楚，是到後來我才知道
    這筆借款是以甲○○的名義去借款。」、「我拿甲○○的身
    分證與房屋相關所有權狀給乙○○去辦理。當時提供這些資
    料是要給她去設定抵押。」等語（卷第113 頁），及證人乙
    ○○陳稱：「（問：本件以原告的名義向合作金庫借錢的事
    實是否清楚？）當時我抽到勞工貸款，但貸款只有160 萬元
    ，不夠我購買房子，因為我是第一次買房子所以不知道可以
    用我要買的房子去辦理抵押，所以我前夫即被告就建議我回
    去跟我娘家借錢，後來我就回去跟我媽媽提這件事情，詳細
    購買房子的價錢為320萬元至350萬元之間，所以經過我弟弟
    的同意，就用我弟弟的房子去辦理抵押，當時是我與被告一
    起到羅東合作金庫辦理抵押借款，當時共借了200 萬元。」
    、「（問：當時跟你娘家借登記在原告名下的房子去辦理抵
    押貸款之事，是何人去借的？）由我去借的。」、「（問：
    跟合作金庫的貸款，何人為借款人？）以銀行的登記簿記載
    ，借款人是我，借據上面的借款人是誰我不清楚，合作金庫
    的借款都是由我的存摺來清償，存摺內的錢是由我存入來支
    付合作金庫的貸款。」、「（問：當時買的房子是以何人的
    名義？）當時是用我的名義買的，故當時房子的所有權是我
    的。」等語甚詳（詳見卷第155-156 頁）。故本件既係由乙
    ○○與其母林阿丹或原告達成借款之意思表示合致，並由原
    告提供所有不動產擔保其向合作金庫銀行抵押借款後，將匯
    入原告帳戶內之借款200萬元交由乙○○，從而該筆200萬元
    借款乃成立於原告及其姊乙○○之間，與被告無涉，縱認被
    告知悉其妻前揭借款之行為，亦不因被告與乙○○原為夫妻
    關係，即謂該筆借款應由被告負擔。
  3.再查，91年3月18日以被告名義向冬山鄉農會所為250萬元之
    借款，固均匯入被告之帳戶內，然其中200 萬元則經被告於
    91年3月19日再轉帳匯入合作金庫銀行羅東分行、帳號00000
    00000000 號之戶頭內，完全清償前揭以原告為借款人之200
    萬元借款，且原告所有系爭不動產原為合作金庫銀行所設定
    之抵押權，亦因債務清償而塗銷乙節，已於前述。復參諸兩
    造均自承係因先前向合作金庫羅東分行所為之200 萬元借款
    利率過高，又因被告為公務人員可取得較低之貸款利率，經
    由被告提議而將原告前揭不動產轉向冬山鄉農會辦理抵押借
    款以減輕利息負擔，故被告雖為借款名義人，然實際借款人
    仍為原告等情，從而以被告為名義而向冬山鄉農會所為之25
    0萬元借款，於200萬元之範圍內，實係前述乙○○向原告所
    為200 萬元借款之延續，雙方於轉貸前即約定被告仍必須將
    其中200 萬元先用以清償之前原告向合作金庫銀行羅東分行
    所貸得之200 萬元借款併塗銷抵押權，始得轉向冬山鄉農會
    辦理抵押貸款，此再由證人林阿丹表示「當時是被告邀原告
    一同前往冬山鄉農會，當時被告是說冬山鄉農會的利息比較
    便宜，但我也沒有前往冬山鄉農會，他們從冬山鄉農會回來
    後，被告告訴我說他多借了50萬元，我聽了很生氣，問他為
    何多借50萬元，為何事先沒有告訴我，被告就回答我說甲○
    ○有在場。」、「他們當時是說向冬山鄉農會借款後就去還
    合作金庫的借款」等語益明（卷第114頁）。故該筆250萬元
    之借款縱係匯入被告之帳戶內，雙方亦顯無另外成立由被告
    取得借款250萬元且可自由支配該250萬元之借款意思表示合
    致，又被告對於系爭250萬元借款中之200萬元，既無任何支
    配之能力，是兩造間應僅就原告多貸得且已交付被告使被告
    可自由支配之50萬元，成立借貸關係且具要物性。
  4.原告雖又主張縱認前揭借款內之200 萬元係乙○○所借，非
    被告所借，則被告偕同原告一同前往冬山鄉農會辦理轉貸，
    且按月清償貸款之行為，顯然已承擔乙○○上開200 萬元之
    借款，故被告仍負有清償該200 萬元借款之義務等語；被告
    則否認已經承擔前妻乙○○前揭200 萬元債務，並抗辯其清
    償冬山鄉農會借款之舉，除係因被告確實有借款50萬元外，
    亦係基於夫妻間之互相幫忙，而非在承擔債務等語。按債務
    之承擔，乃第三人與債權人或債務人所為以移轉債務為標的
    之契約，依法須第三人與債權人訂立契約，承擔債務人之債
    務，或與債務人訂約而經債權人承認而始克生效（最高法院
    20年上字第2017號判例可稽），惟本件並無事證可認兩造已
    經另行約定應由被告承擔乙○○系爭200 萬元債務之意思表
    示，是無論被告婚姻關係存續中基於夫妻之情代乙○○清償
    ，或係為己身所積欠之50萬元債務而於94年9 月19日前向冬
    山鄉農會支付各期本息，仍不足以遽認被告已經承擔乙○○
    之全部債務。況本件再參諸證人乙○○與被告離婚後猶仍支
    付三個月之系爭冬山鄉農會貸款，及曾表示其不可能讓娘家
    的房屋遭到查封乙情，有證人乙○○到庭表示：「當時因為
    我在外面另外欠錢，被告為了要負擔我的債務，又因為被告
    是公務人員可以取得比較優惠的貸款利率，所以就將系爭房
    子轉貸到冬山鄉農會。」、「借款人是被告，之前也是由被
    告在支付這筆貸款，後來被告才沒有付，被告付到93年8 月
    ，93年9 月之後就由我來付，我付了三個月，我在93年12月
    底就搬回娘家，之後就由原告來為清償。」、「（問：為何
    還會支付3個月的借款？）因為93年9簽離婚協議書之後，本
    來就要搬出去，但被告希望我留在家裡帶孩子，所以我留到
    12月。當時因為被告有跟我提到過說如果我沒有去繳這筆貸
    款，房子就會被查封，且當時我娘家還不知道我離婚的事情
    ，所以我才會去繳3個月的貸款。」、「（問：有無說過要
    承擔這筆冬山鄉農會的借款？）我沒有提過，但我有跟孩子
    說過我不可能讓外婆的房子被查封。」、「…至於房子（指
    原由證人乙○○購得之羅東鎮○○街368 巷40號房地）因為
    有貸款，且不知道還有剩下多少貸款，我又擔心房子會被查
    封，我已經要負擔之前跟我母親借款的貸款，所以無法再負
    擔當時系爭房子的貸款，且當時是我去跟我娘家借款，我必
    須要承擔起這筆借款，所以已經無法再負擔房子後來的貸款
    ，所以房子我就不要求移轉回來給我。」、「（問：跟你娘
    家要求以原告的房子去辦理貸款的債務，究竟應該由何人負
    擔？）我認為應該要由被告來負擔，但是是因為被告有說他
    如果不負擔房子會被查封，所以我才和原告說好一起來承擔
    後來的貸款。」「（問：跟冬山鄉農會的借款，妳支付93年
    9 月到11月的借款，錢是由妳自行支付還是被告交給妳？）
    這3個月的貸款是我用自己的錢去支付。…」（詳卷宗第156
    -160頁），另證人即被告與乙○○之女劉羽瑄亦到庭陳稱：
    「因為當時我有看到媽媽寫給爸爸的信，當時有提到媽媽會
    在離婚後會負責因為房子而向外婆的借款。這封信是我無意
    間在房間看到的，當時我媽媽還沒有搬出去。」、「當時父
    母還沒有離婚，但是已經是快要離婚的時候，我在媽媽跟我
    們睡的房間內看到那封信，信主要是提到房子與錢的事情，
    詳細的內容我大概都忘記了，但記得裡面是提到房子貸款是
    何人要負擔的問題。我看到信之後並不敢向父母提起。」等
    語（詳卷宗第161、162頁），證人乙○○對其女前揭陳述亦
    表示：「（問：妳是否有寫過信表示要負擔貸款？）有寫過
    字條，表示說我不可能讓我母親的房子被查封，這張字條後
    來我有拿給我前夫。」（詳卷第163 頁），基上可見被告表
    示該筆借款仍應由林叔華負擔，核屬實在。原告主張兩造至
    冬山鄉農會借款及被告曾按月清償系爭借款本息之舉，可認
    被告已經承擔其前妻乙○○先前向原告所為之200 萬元借款
    云云，尚非可採。
  5.末查，被告辯稱其在取得借款50萬元後，曾陸續清償，其自
    91年4月起迄至93年9 月19日截息日止合計清償本金207,372
    元之事實，有宜蘭縣冬山鄉農會94年10月18日冬農信字第09
    40003222 號函檢送之放款交易查詢可稽（見卷第55-58頁）
    ，復為原告所不爭執（卷第267頁），至於自93年9月20日起
    至同年12月19日截息日期間之三期貸款則由乙○○所繳納，
    自93年12月20日後之貸款則由原告來向冬山鄉農會清償之事
    實，亦為兩造不爭執，且有證人乙○○前揭證詞及補發存摺
    可參（見卷第197-211 頁），足見被告尚積欠之借款本金僅
    餘292,628 元。又上揭50萬元之借款雖未見兩造曾經約定清
    償期（即就乙○○之200 萬元與被告之50萬元各自約定應清
    償之時間），然原告業於94年4月7日以存證信函催告被告應
    於同年5月15日前返還借款，該存證信函業經被告於同年4月
    11日收受，此有存證信函暨回執可稽（見支付令命令卷第15
    、16頁），核符民法第478 條之規定，惟迄今仍未見被告置
    理，從而原告得請求被告返還之借款應為292,628 元及自94
    年5 月16日起至清償日止按年息百分之五計算之利息；逾此
    範圍所為之請求，即非正當。
  (二)爭點二、被告主張訴外人乙○○已承擔被告向冬山鄉農會借
    款之所有債務是否屬實，且符合承擔債務之要件？
    被告實際向原告所為之借款為50萬元之事實，業已於前述認
    定，從而被告對此借款自負有清償之義務。雖被告另抗辯其
    前妻乙○○已經承擔此筆債務，惟按第三人與債務人訂立契
    約承擔其債務者，非經債權人承認，對於債權人不生效力，
    民法第301 條定有明文，是第三人與債務人間縱曾約定承擔
    其債務，亦需得債權人同意，始對債權人生效。然原告業已
    否認曾同意由乙○○來承擔被告所積欠之債務，而被告亦自
    承：此債務承擔之協議是被告與其前妻乙○○所作成，並未
    曾通知原告等情（見卷第33頁），顯與債務承擔之要件不合
    ，從而被告抗辯其所積欠原告之借款，業經乙○○承擔，故
    被告並無再為清償之義務云云，殊無可採。
  (三)爭點三、原告得請求被告返還其所代償之債務金額為何？
    經查，原告於91年3月18日向冬山鄉農會借款250萬元，僅因
    被告為公務人員可取得較優惠之利率，故以被告為該筆借款
    之名義人，並由原告擔任連帶保證人，然該250 萬元實際上
    係原告向冬山鄉農會所借等情，乃為兩造所不爭執之事實，
    從而原告本對冬山鄉農會負有清償250 萬元貸款之義務；且
    兩造間確有借貸關係存在，惟借款金額僅為50萬元一節，亦
    在前述認定，從而原告另主張兩造間未成立借貸關係，因被
    告為向冬山鄉農會貸款250 萬元之借款人，原告則為連帶保
    證人，原告又已基於保證人身份向冬山鄉農會清償 553,710
    元，是其依據民法第740條、第749條等保證人代償請求權法
    律關係向被告請求返還原告代償之金額553,710 元等節，亦
    屬無據，無足採信。
五、綜前所述，兩造間之借貸金額因僅為50萬元，經被告清償部
    分後，尚餘本金292,628 元及自原告催告期限期滿後之翌日
    即94年5 月16日起至清償日止，按年息百分之五計算之利息
    ，從而原告於此範圍內請求被告償還，自屬有據，超過此範
    圍所為之請求，洵無理由。又91年3 月18日向冬山鄉農會貸
    款250 萬元之實際借款人既為原告，則原告另依保證人代償
    請求權法律關係請求被告返還其已清償之金額553,710 元，
    亦非可採，應予駁回。
六、假執行之宣告：原告陳明願供擔保聲請宣告假執行，然就其
    勝訴部分，因本件所命被告給付之金額未逾500,000 元，按
    民事訴訟法第389條第1項第5 款規定，應依職權宣告假執行
    。至原告其餘假執行之聲請，則因訴之駁回而失所依附，應
    併予駁回。
七、裁判費負擔之依據：依民事訴訟法第79條。
中    華    民    國    95    年    8     月    8     日
                  臺灣宜蘭地方法院民事庭
                      法  官  邱景芬
正本與原本無異。
如不服本判決應於判決送達後20日內提出上訴狀（須附繕本）。
中    華    民    國    95    年    8     月    9     日
                      書記官  邱美龍


司法院資訊處製作；財團法人民間司法改革基金會備份。
